【裁判字號】    99,訴,182
【裁判日期】    990805
【裁判案由】    偽造有價證券等
【裁判全文】
臺灣桃園地方法院刑事判決               99年度訴字第182號
公  訴  人  臺灣桃園地方法院檢察署檢察官
被      告  甲○○
選任辯護人  李晉安律師
上列被告因偽造有價證券等案件，經檢察官提起公訴（九十八年
度偵字第二三九六三號），本院判決如下：
    主  文
甲○○意圖供行使之用，而偽造有價證券，處有期徒刑參年貳月
，如附表編號一、二所示偽造本票貳紙及偽造之「陳茗益」印章
壹枚均沒收。又行使變造之特種文書，處有期徒刑肆月，減為有
期徒刑貳月，變造之「陳茗益」身分證影本壹張沒收。應執行有
期徒刑參年參月，如附表編號一、二所示偽造本票貳紙、偽造之
「陳茗益」印章壹枚及變造之「陳茗益」身分證影本壹張均沒收
。
    事  實
一、甲○○因另案遭通緝，竟基於行使變造特種文書之犯意，於
    民國95年7月1日後迄同月17日前某日，在桃園（起訴書誤載
    為新竹）某不詳地點，影印其中華民國國民身分證（下稱身
    分證），並將原該身分證影本之姓名、身分證統一編號「甲
    ○○、Ｚ000000000」變造為「陳茗益、Ｚ000000000」後再行
    影印，以此方式變造特種文書身分證，足以生損害於「陳茗
    益」及戶政機關管理國民身分證之正確性。又因其於95年5
    月13日經婚友社介紹認識乙○○，遂向乙○○自稱「陳茗益
    」，並於95年6月9日、12日分別向其借款新臺幣（下同）三
    十萬元及二十萬元（涉嫌詐欺部分，業經臺灣桃園地方法院
    檢察署檢察官以九十七年度調偵字第三三號為不起訴處分）
    ，並基於偽造有價證券之犯意，於95年7月1日後迄同月17日
    前某日，持其事先委由不知情之人偽刻之陳茗益印章，於附
    表編號一、二所示之本票上偽造陳茗益之印文各二枚，並偽
    造「陳茗益」署押各一枚，而簽發如附表編號一、二所示，
    面額分別為三十萬元及二十二萬元之本票共二張交予乙○○
    。其後因乙○○要求「陳茗益」提出身分證確認身份，甲○
    ○遂於95年7 月17日，在其車上持上開變造後之身分證影本
    予乙○○確認身分而行使之，足生損害於乙○○、陳茗益。
二、甲○○為換取如附表編號一、二所示之本票二張，另基於行
    使變造特種文書及意圖供行使之用而偽造有價證券之犯意，
    於95年10月14日，在新竹市某地，以同上方式又方式變造特
    種文書身分證影本及如附表編號三所示之本票一張（即將如
    附表編號一、二所示之本票面額，加計上開債務利息五萬五
    千元），而於是日下午2 時許，在新竹市○道○○○道附近
    之「和風會館」餐廳內，持之向乙○○換取如附表編號一、
    二所示之二張本票，並同時交付上開變造之身份證影本予乙
    ○○而行使，以取信於乙○○，足生損害於乙○○、陳茗益
    及戶政機關管理國民身分證之正確性（此部分犯行業經臺灣
    高等法院以九十八年度上訴字第二九三七號判決判處三年二
    月確定）。
三、嗣經乙○○向臺灣桃園地方法院簡易庭聲請本票裁定，經追
    查始發現「陳茗益」之真實姓名為甲○○，並向臺灣桃園地
    方法院民事庭聲請更正相對人之年籍資料遭駁回後，始悉上
    情。
四、案經乙○○告訴暨臺灣高等法院檢察署告發臺灣桃園地方法
    院檢察署檢察官偵查起訴。
    理  由
壹、證據能力：
    本案所引用之供述及非供述證據，經本院依法踐行調查證據
    程式，檢察官、被告甲○○及選任辯護人均不爭執各該證據
    之證據能力，且亦查無依法應排除其證據能力之情形，是後
    述所引用證據之證據能力均無疑義，先予敘明。
貳、認定犯罪事實所憑證據及理由：
一、被告甲○○除辯稱本件犯行與臺灣高等法院九十八年度上訴
    字第二九三七號確定判決所處罰之偽造有價證券犯行，具有
    集合犯之關係與其行使變造特種文書之犯行，是否業經該案
    判決確定外，對上開犯罪事實業於本院羈押訊問及審理時坦
    承不諱（見本院九十九年度訴字第一八二號卷第55頁、第94
    頁），並經證人即告訴人乙○○於檢察事務官詢問時、檢察
    官訊問時與於本院九十八年度訴字第一八號案件審理時均證
    述明確（見九十六年度他字第二二一九號卷第3至4頁、第26
    至27頁、第39頁，九十六年度偵字第二○九八三號卷第19至
    20頁、第38至39頁，本院九十八年度訴字第一八號卷第50至
    51頁），復有新竹第一信用合作社匯款委託書、被告所偽造
    如附表編號一、二所示之本票影本（見九十六年度他字第二
    二一九號卷第12頁，本院九十八年度訴字第一八號卷第24頁
    ）附卷可佐，堪信被告之自白與事實相符。又依被告於檢察
    官訊問時供稱：因為我通緝中，所以在95年7 月間在桃園，
    就變造身分證的編號和名字等語（見九十六年度偵字第二○
    九八三號卷第28頁），及證人乙○○於檢察官訊問時證稱：
    在95年7 月10幾號我要求他出示身分證，他出示了一張偽造
    的身分證給我等語（見九十六年度偵字第二○九八三號卷第
    19至20頁）綜合觀之，顯見被告變造進行行使變造身分證之
    時間，應在95年7月1日後迄同月17日前，故被告此部分所為
    ，即屬在於94年2月2日刑法部分條文修正公布，95年7月1日
    施行後所為。另依被告於本院審理時供稱：我的二張本票是
    一起給乙○○，也是同時簽發等語（見本院卷第96至97頁）
    ，佐以證人乙○○於檢察事務官詢問時證稱：95年7 月有開
    過一次本票等語（見九十六年度他字第二二一九號卷第26頁
    ），可知被告行使偽造有價證券之時間，亦係在95年7月1日
    刑法修正施行後所為。
二、再者，除依被告、證人乙○○分別於檢察官訊問時陳稱：因
    為我通緝中，所以在95年7 月間在桃園，就變造身分證的編
    號和名字等語，及在95年7 月10幾號我要求他出示身分證，
    他出示了一張偽造的身分證給我等語外，另依被告於檢察官
    訊問時供稱：95年10月14日乙○○一直找我要錢，我臨時起
    意，在新竹變造姓名及身分證字號等語（見九十七年度調偵
    字第三三號卷第11頁），核與證人乙○○於檢察事務官詢問
    時證稱：甲○○於95年10月14日拿身分證影本給我等語（見
    九十六年度他字第二二一九號卷第26頁），及在臺灣高等法
    院九十八年度上訴字第二九三七號案件審理時具結證稱：95
    年7 月17日當天被告把他的身分證出示給我看，他拿的是變
    造過的影本。95年10月14日被告是連同變造的身分證及偽造
    的五十七萬五千元本票同時付給我等語（見高院九十八年度
    上訴字第二九三七號卷第36頁反面至37頁）大致相符，足見
    被告係於95年7月1日後迄同月17日前某日，在桃園某處，已
    先行變造身分證影本上之編號和名字，並於95年7 月17日將
    上開變造之身分證影本出示予證人乙○○。嗣於95年10月14
    日，被告又持變造後之身分證影本交予證人乙○○影印後留
    存，足見被告分別於95年7月1日後迄同月17日前某日及95年
    10月14日，各有一次變造身分證之行為，分別於95年7 月17
    日及95年10月14日均出示予證人乙○○而行使之，是以本件
    起訴之犯罪事實，顯與臺灣高等法院九十八年度上訴字第二
    九三七號案件所認定之被告有於95年10月14日在新竹市某地
    ，持其當日變造之身分證予證人乙○○而行使之犯罪事實，
    截然不同。又按刑法修正廢止連續犯之規定後，除具有複次
    行為外觀之接續犯、集合犯仍為一罪評價外，各複次行為當
    本於一行為一罪一罰之原則予以論處。而行使變造國民身分
    證等罪，本質上並非必然具有複次性，立法者亦無兼包含攝
    、聚多成一之擬制意思，社會通念尤難容忍一再違犯，均不
    符接續犯、集合犯之要件（最高法院九十八年度台上字第五
    七一六號判決要旨參照），是被告二次行使變造特種文書身
    分證之行為既可分開，且在刑法評價上，各具獨立性，自難
    認為係實質上一罪而為臺灣高等法院九十八年度上訴字第二
    九三七號確定判決效力所及，是被告此部分所辯，尚非可採
    。
三、又所謂「集合犯」，係指某種犯罪之構成要件中，本即預定
    有多數同種類之行為將反覆實行，立法者以此種本質上具有
    複數行為，反覆實行之犯罪，認為有包括一罪之性質，乃將
    此種犯罪歸類為「集合犯」，特別規定為一個獨立之犯罪類
    型（如營業犯、收集犯、職業犯等均屬之）。故是否屬於集
    合犯之判斷，客觀上應斟酌法律規範之本來意涵、實現該犯
    罪目的之必要手段、社會生活經驗中該犯罪必然反覆實行之
    常態及社會通念等；主觀上則視其反覆實行之行為是否出於
    行為人之單一犯意，並秉持刑罰公平原則，綜合判斷之。而
    刑法第二百零一條第一項之意圖供行使之用而偽造有價證券
    罪，從其構成要件本身之文字觀之，並不當然具有反覆實行
    之性質；又被告於95年7月1日後迄同月17日前某日同時偽造
    如附表編號一、二所示之本票並交予證人乙○○後，另於同
    年10月14日於附加利息五萬五千元後，另行偽造如附表編號
    三所示之本票，顯見被告前後所為之時空上，並不具有密切
    關係，且依社會通念，認屬包括之一罪，亦非合理適當，故
    被告徒憑己見爭辯所為屬集合犯而僅成立一罪，並無理由。
四、綜上所述，被告所辯實屬飾卸之詞，要無足採，本件事證明
    確，被告犯行堪以認定，應依法論科。
參、論罪科刑：
一、被告行為後，戶籍法業於97年5 月28日修正公布，增訂第七
    十五條第一項「意圖供冒用身分使用，而偽造、變造國民身
    分證，足以生損害於公眾或他人者，處五年以下有期徒刑、
    拘役或科或併科新臺幣五十萬元以下罰金」、第二項「行使
    前項偽造、變造之國民身分證者，亦同」之規定，並於同年
    月30日生效施行，此條項規定為刑法第二百十六條、第二百
    十二條行使偽造、變造特種文書罪之特別規定，且刑罰規定
    較重，是本件被告所涉犯變造身分證影本之行為，於上開戶
    籍法第七十五條第一項、第二項增訂生效施行前後，適用處
    斷之新舊法律不同，故應依刑法第二條規定綜合比較新舊法
    ，且經比較結果，修正後戶籍法之規定對被告並非較為有利
    ，自仍應適用被告行為時之舊法即上開刑法規定處斷。
二、按支票依票據法之規定具金錢價值，並有流通性，係屬有價
    證券之一種，是核被告所為，係犯刑法第二百零一條第一項
    之意圖供行使之用而偽造有價證券罪及同法第二百十六條、
    第二百十二條之行使變造特種文書罪。被告偽造印章係偽造
    印文之前階段行為，而其於附表編號一、二所示二紙本票上
    偽造「陳茗益」簽名各一枚、印文各二枚之偽造印文及偽造
    署押行為，均屬偽造有價證券之部分行為，另被告行使偽造
    有價證券之輕度行為，及變造身分證之低度行為，分別為偽
    造有價證券之重度行為與行使變造身分證之高度行為所吸收
    ，均不另論罪。再被告利用不知情之他人偽造「陳茗益」印
    章，為間接正犯。又同時偽造同一被害人之多張支票時，其
    被害法益仍僅一個（最高法院七十三年台上字第三六二九號
    判例要旨參照），是被告同時以「陳茗益」名義偽造如附表
    編號一、二所示之本票，應僅論以一罪。再被告所犯之偽造
    有價證券罪與行使變造特種文書罪間，犯意各別，行為互殊
    ，應分論併罰。爰審酌被告為避免遭緝獲，即擅自變造身分
    證，並以「陳茗益」之名義簽發如附表編號一、二所示之本
    票，且其犯後猶一度飾詞否認，足見其犯後態度非佳，及證
    人乙○○所受損害非微而被告現仍未能與證人乙○○和解，
    暨其犯行之手段、目的等一切情狀，量處如主文所示之刑。
    又中華民國九十六年罪犯減刑條例已於96年7 月16日公布施
    行，爰併依該條例第二條第一項第三款之規定，就被告所犯
    刑法第二百十六條、第二百十二條之行使變造特種文書罪部
    分，減其刑期二分之一，惟被告所犯刑法第二百零一條第一
    項之意圖供行使之用而偽造有價證券罪部分，因本院所宣告
    之刑已逾一年六月，依中華民國九十六年罪犯減刑條例條例
    第三條第一項第十五款之規定，即無該條規定之適用，自不
    予以減刑，然需與行使變造特種文書罪減得之刑，定其應執
    行之刑如主文所示。
三、按偽造之有價證券，不問屬於犯人與否，沒收之。偽造之印
    章，不問屬於犯人與否，沒收之，刑法第二百零五條、第二
    百十九條分別定有明文。查被告偽造如附表編號一、二所示
    本票二張，應依刑法第二百零五條之規定沒收，至其上所偽
    造之「陳茗益」簽名各一枚及「陳茗益」印文各二枚，自當
    兼括及之，無庸再依刑法第二百十九條之規定重複諭知沒收
    ，併此敘明。又被告委由不知情之他人所偽造之「陳茗益」
    印章一顆，雖未扣案，然無證據證明業已滅失而不復存在，
    不問屬於犯人與否，仍應依刑法第二百十九條之規定宣告沒
    收。至被告所變造「陳茗益」身分證影本，為被告所有而供
    本件犯罪所用之物，應依刑法第三十八條第一項第二款之規
    定宣告沒收。
據上論斷，應依刑事訴訟法第二百九十九條第一項前段，修正後
刑法第二條第一項前段、第二百零一條第一項、第二百十六條、
第二百十二條、第二百零五條、第五十一條第五款、第二百十九
條、第三十八條第一項第二款，中華民國九十六年罪犯減刑條例
第二條第一項第三款、第七條、第十一條，刑法施行法第一條之
一第一項、第二項前段，判決如主文。
本案經檢察官馮浩庭到庭執行職務。
中    華    民    國    99    年    8     月    5    日
                  刑事第十二庭審判長法  官  魏于傑
                                    法  官  許雅婷
                                    法  官  李文娟
如不服本判決應於收受判決後10日內向本院提出上訴書狀，並應
敘述具體理由；其未敘述上訴理由者，應於上訴期間屆滿後20日
內向本院補提理由書（均須按他造當事人之人數附繕本）「切勿
逕送上級法院」。
本件正本證明與原本無異。
                                    書記官  蕭秀蓉
中    華    民    國    99    年    8     月    16    日
附錄本案論罪科刑法條全文：
刑法第二百十六條、第二百十二條、第二百零一條第一項
附表：
┌──┬───┬───┬──────┬─────┬───────┐
│編號│票  號│發票人│發   票   日│到  期  日│金額（新臺幣）│
├──┼───┼───┼──────┼─────┼───────┤
│ 一 │197406│陳茗益│95年6月15日 │未記載    │三十萬元      │
├──┼───┼───┼──────┼─────┼───────┤
│ 二 │197407│陳茗益│95年7月7日  │95年8月7日│二十二萬元    │
├──┼───┼───┼──────┼─────┼───────┤
│ 三 │197411│陳茗益│95年10月14日│未記載    │五十七萬五千元│
└──┴───┴───┴──────┴─────┴───────┘

司法院資訊處製作；財團法人民間司法改革基金會備份。
